臺灣基隆地方法院刑事判決　　　　　　　　　九十二年度少連訴字第二八號
　　公　訴　人　臺灣基隆地方法院檢察署檢察官
　　被　　　告　地○○
　　輔　佐　人　Ｆ○○
　　選任辯護人　王東山律師
　　　　　　　　許文生律師
　　　　　　　　林孝甄律師
右列被告因妨害自由等案件，經檢察官提起公訴（九十一年度偵字第二四二三號），
本院判決如左︰
    主  文
地○○公務員假藉職務上之權力，以脅迫使人行無義務之事，未遂，處拘役拾日，
如易科罰金，以佰元折算壹日。
被訴偽造文書部分無罪。
    事  實
一、地○○係○○高級中學（下稱○○中學）教師，擔任該校之國文科教學工作
    ，為依法從事公務之人。地○○因懷疑自己之適任性遭受同校教師之惡意攻訐而
    為供自己作為證明其教學狀況良好之佐證資料之用，明知學生並無繕寫文章稱讚
    任課教師教學優點之義務，竟於民國九十年十二月七日下午四時三十五分許，在
    其所任教之○○中學第一○七班國文課上課中，分發作文稿紙，命該班級學生未
    ○○、Ｊ○○、辛○○、巳○○、戌○○、天○○、Ｋ○○、宙○○、Ｂ○○、
    Ｅ○○、丑○○、己○○、丙○○、戊○○、Ｃ○○、癸○○、玄○○、Ｇ○○
    、卯○○、申○○、Ａ○○、乙○○、壬○○、子○○、寅○○、午○○、辰○○、丁○○、酉○○、Ｄ○○、黃○○、甲○○（另起訴書附表所載Ｉ○○、Ｈ
    ○○二人，係○○中學第一九班之學生，並非第一七班之學生，起訴書附表
    顯有誤載，應予更正）等人，以「給地○○老師的話」為題，書寫對地○○有利
    之事項，並稱不寫完繳交者不得下課且將予不及格成績並記過處分等言詞對上開
    第一○七班學生施脅迫。嗣該班學生戌○○以其在體育課時受傷欲前往保健室為
    由託詞離開教室，另學生Ｊ○○、癸○○等人則暗自從教室後方之窗戶躍出教室
    ，一同前往找尋正在○○中學三年級教室上課之教師庚○○並告之上情，庚○○
    乃於下課後即前往○○中學第一○七班教室與地○○進行交涉，並宣稱學生可以
    放學，上開該班學生乃均未繕寫地○○指定之文章內容即下課離去。
二、案經○○中學教師庚○○、Ｌ○○告發由臺灣基隆地方法院檢察署檢察官偵查起
    訴。
    理  由
壹、程序事項：
    按對兒童或少年有違反兒童福利法或少年福利法之行為，並觸犯刑罰法律之刑事
    案件，應由少年法院管轄；又直轄市設少年法院，其他縣（市）得視其地理環境
    及案件多寡分別設少年法院，尚未設少年法院地區，於地方法院設少年法庭；少
    年事件處理法第六十八條第一款、第五條第一項、第二項分別定有明文。又按「
    任何人對於兒童及少年不得有下列行為：十四、其他對兒童及少年或利用兒童及
    少年犯罪或為不正當之行為」，少年及兒童福利法第三十條第十四款設有規定。
    本件被告地○○被訴之犯罪事實係對於十二歲以上未滿十八歲之少年未○○、Ｇ
    ○○、卯○○、申○○、Ｊ○○、辛○○、Ａ○○、乙○○、壬○○、巳○○、
    子○○、戌○○、天○○、Ｋ○○、宙○○、Ｂ○○、寅○○、Ｅ○○、午○○
    、丑○○、己○○、丙○○、戊○○、辰○○、丁○○、酉○○、Ｃ○○、癸○○、玄○○等人（出生年月日均詳卷）犯強制罪等犯罪行為，屬違反上開兒童及
    少年福利法第三十條第十四款之保護兒童及少年之規定並觸犯刑罰法律（雖被告
    被訴之犯罪行為時為九十年十二月七日，係在上開九十二年五月二十八日修正公
    布之兒童及少年福利法修正生效前，然依程序事項從新法之例，本案繫屬時上開
    兒童及少年福利法已經公布生效，自仍應依修正後之兒童及少年福利法定法院之
    管轄），依前開規定，應由本院少年法庭審理，審判程序方屬適法（最高法院九
    十二年度台上字第三七二七號判決意旨可資參照），應予敘明。
貳、有罪部分
一、被告供述及抗辯要旨：
    被告地○○固坦承其於右揭時、地要求上開○○中學第一七班學生以「給地○○老師的話」為題寫作之事實，惟矢口否認有何強制罪之犯行，辯稱：伊投身教
    育教學認真且民主，伊於是日接獲同校教師庚○○所發之「○○中學教師會函」
    ，內容任意指摘有諸多學生及同事反應被告不能勝教職，被告為思充分了解學生
    對被告教學方式之意見，即請該班學生自由寫作發揮，並未限制學生一定只能寫
    被告之優點，而且寫或不寫都無所謂，伊並沒有要「當掉」學生，只有跟學生們
    說依校規處理可以記過，伊會陪學生在教室寫完作文才下課，結果當日學生們都
    沒有寫也沒有交出該篇作文等語。
二、認定事實所憑之證據：
  (一)人證部分：
    (1)證人未○○、辛○○、巳○○、宇○○、天○○、宙○○、Ｂ○○（本院九十
      二年十二月二十五日交互詰問筆錄），及證人Ｅ○○、己○○、戊○○、Ｃ○○、癸○○、亥○○、丑○○、玄○○（本院九十三年二月十二日審判筆錄）
      等人分別在本院調查、審理中行交互詰問時證述被告於右揭時、地以「給地○○老師的話」為題，要求伊等書寫作文，否則不得下課且將予「當掉」並記過
      處分，伊等在該班學生戌○○、Ｊ○○、癸○○等人找來教師庚○○宣告下課
      後，同學均未寫被告指定之文章內容即下課離去等情甚詳。核與告發人庚○○
      於九十一年七月十五日檢察官偵訊時陳稱：「九十年十二月七日第八節課，大
      概下午三點五十五分到四點四十五分左右，地○○他上課時的學生跟我求救，
      說要我救救他，說黃某要求我們寫對他有利的事情，不然要當掉、要記過，下
      課之後，我跟教務主任去處理，把學生放掉」等語（偵查卷第一卷第一八頁
      背面至第一九頁），互核相符。被告辯稱伊並未以「不准下課」、「當掉」
      、「記過」等對學生不利益之言詞威脅該班學生進行寫作云云，顯非可採。
    (2)證人丑○○證稱：「地○○老師不讓我們下課，並且叫我們寫她的好話」（本
      院九十三年二月十二日審判筆錄第四八頁）、證人亥○○證稱：「她（指被告
      ）要求我們寫作文，要寫她的好話，如果不寫的話，就不讓我們回家」、「老
      師（指被告）並沒有認真上課，作文題目應是自由發揮，為什麼要寫老師的好
      話？老師有說要我們寫她的好話˙˙˙」（本院九十三年二月十二日審判筆錄
      第三八、四六頁）、證人Ｃ○○證稱：「是寫給她（指被告）的話，是有關於
      她教得好不好及對我們好不好。（檢察官問：有沒有明白要你們寫對她好的話
      ？）有」（本院九十三年二月十二日審判筆錄第二二頁）、證人戊○○證稱：
      「她（指被告）要我們寫一篇作文，題目是給地○○老師的一句話，並要我們
      寫關於她的好話」（本院九十三年二月十二日審判筆錄第一六頁）、證人Ｅ○○證稱：「當時老師（指被告）拿一張白紙給我們，要我們寫關於她的好話，
      如果不寫的話，就不讓我們回家」（本院九十三年二月十二日審判筆錄第七頁
      ）。證人辛○○證稱：「她（指被告）發一些作文紙，叫我們班寫一些稱讚她
      的話，如果我們沒有寫完，就不讓我們下課」（本院九十二年十二月二十五日
      交互詰問筆錄第一頁）、證人巳○○證稱：「她（指被告）叫我們寫一些作
      文，寫完才能下課，是有關鼓勵她的話，有關她的好話」（本院九十二年十二
      月二十五日交互詰問筆錄第一八頁）、證人宇○○證稱：「她（指被告）要我
      們寫一些好的事情，如果沒有寫的話，就不讓我們下課，還有記過」（本院九
      十二年十二月二十五日交互詰問筆錄第一九頁）、證人天○○證稱：「地○○
      老師要我們寫她上課良好的話，但是我認為她上課情形並非良好˙˙˙我認為
      這樣寫不公平」（本院九十二年十二月二十五日交互詰問筆錄第二八頁）、證
      人宙○○證稱：「當時要我們寫有關她（指被告）的好話，如果不寫就不讓我
      們下課，還有要記過」（本院九十二年十二月二十五日交互詰問筆錄第二九頁
      ）、證人Ｂ○○證稱：「她（指被告）要我們寫有關她的好話，交上去才能下
      課，當時已經是放學時間」（本院九十二年十二月二十五日交互詰問筆錄第三
      三頁）。綜上證人所為之一致證述，被告利用課堂指揮上課之機會、評定學生
      成績及懲戒學生之權力，指示該第一七班學生繕寫對於被告自身教學優良之
      文辭之事實，至為灼然，被告辯稱伊並未要求該班學生一定要寫其優點云云，
      顯屬事後卸責之詞，不足採信。
  (二)書證部分：
    (1)○○中學學生事務處出具之學生名冊一份（附於偵查卷第一卷第一九四頁）：
      未○○、Ｊ○○、辛○○、巳○○、戌○○、天○○、Ｋ○○、宙○○、Ｂ○○、Ｅ○○、丑○○、己○○、丙○○、戊○○、Ｃ○○、癸○○、玄○○、
      Ｇ○○、卯○○、申○○、Ａ○○、乙○○、壬○○、子○○、寅○○、午○○、辰○○、丁○○、酉○○、Ｄ○○、黃○○、甲○○等人均係該校第一
      七班學生。（另起訴書附表所載Ｉ○○、Ｈ○○二人，係○○中學第一九班
      之學生，並非第一七班之學生，有上開學生名冊一份可按，起訴書附表顯有
      誤載，應予更正）。
    (2)○○中學九十學年度第一學期教師課表一份（附於偵查卷第一卷第一一二頁）
      ：被告當時係○○中學之國文科專任教師，並於第一七班任教。
    (3)關於該第一七班學生丑○○所寫之「給地○○老師的話」作文一篇（係被告
      地○○於九十一年六月五日不服○○中學解聘而提出於教育部中央教師申訴評
      議委員會之「申訴書」第二七三頁，附於偵查卷第一宗第八頁）：被告辯稱該
      文並非九十年十二月七日當天所寫，而係隔週星期一另行繳交等語，而依證人
      丑○○所證述，該篇作文確係證人丑○○所寫，但不知是一天所交（本院九十
      三年二月十二日審判筆錄第五三頁），與證人辛○○、巳○○、宇○○、天○○、宙○○、Ｂ○○、Ｅ○○、己○○、戊○○、Ｃ○○、亥○○、玄○○等
      人分別證稱當日未寫作文亦未見其他同學繳交作文之情互核，上開作文一篇是
      否確係證人丑○○當日在被告脅迫下所書寫，尚非無疑，依罪疑唯有利被告之
      原則，不能採認該篇作文係當日所完成。
    (4)被告所提出之「○○高中教師會函」影本一份（見本院卷之被證一）。
  (三)綜上事證，右開事實之積極證據明確，被告此部分犯行已堪認定，應依法論科。
三、論罪及科刑之理由：
  (一)按國立高級中學係由中央政府所設立（參見高級中學法第五條），國立高級中學
    之教師從事教學職務，為依法令從事於公務之人員，依刑法第十條第二項之規定
    為刑法上之公務員。基於講學自由之基本權利，在取向於實現講授課程之目的範
    圍內，教師關於教學之實質內容具有自主形成空間，在此範圍內，學生對於教師
    之授課固有容受之義務；另方面，為了教學目的之實現，教師具有評定學生成績
    、決定上課時間之伸長或縮短及懲戒學生之權力，且上述權力乃教師職務上可得
    行使之權力。次按刑法第三百零四條第一項所謂「以強暴、脅迫使人行無義務之
    事或妨害人行使權利」，其不法構成要件該當性須就行為之手段、目的及其關聯
    進行可非難性之評價始能論斷。因此，在實現講授課程之目的範圍內，教師以評
    定學生成績、延長上課時間及懲戒學生之手段，威勢利誘使學生積極從事學習之
    行為，乃教學過程之合法手段、合法目的與合理必要關聯，不能評價為具有可非
    難性。反之，教師逾越實現講授課程之目的範圍，其所操持之貶抑學生成績、延
    長上課時間及懲戒學生之手段，已不具有合目的性之內涵，執此惡害之通知而使
    學生從事於逾越學習範圍之事項，自屬以脅迫使人行無義務之事，而具有可非難
    性。被告地○○為○○中學之專任教師，因亟欲對抗同校師生之攻訐及為供
    自己作為證明其教學狀況良好之佐證，而於執行教師職務時，以「不准下課」、
    「當掉」、「記過」等惡害通知該第一七班學生寫作對被告有利之文詞，其目
    的已逾越實現講授課程之目的範圍，其手段已失合教育目的性之內涵，具有刑法
    上之可非難性，終因其他教師之介入處理而未能使學生完成該項寫作，核其所為
    ，係犯刑法第三百零四條第二項、第一項之強制未遂罪。其以一施脅迫行為而使
    ○○中學第一○七班學生未○○、Ｊ○○、辛○○、巳○○、戌○○、天○○、
    Ｋ○○、宙○○、Ｂ○○、Ｅ○○、丑○○、己○○、丙○○、戊○○、Ｃ○○
    、癸○○、玄○○、Ｇ○○、卯○○、申○○、Ａ○○、乙○○、壬○○、子○○、寅○○、午○○、辰○○、丁○○、酉○○、Ｄ○○、黃○○、甲○○等多
    人行無義務之事未遂，係同種想像競合犯，應依刑法第五十五條規定，從一強制
    未遂罪處斷。公訴意旨論被告係犯刑法第三百零四條第一項之強制既遂罪，容有
    未洽，自應變更適用之法條，附予敘明。
  (二)被告已著手於強制行為之實行而不遂，為未遂犯，應依刑法第二十六條前段規定
    按既遂犯之刑減輕之。
  (三)被告係○○中學之專任教師，為公務員，於執行教師職務時，假借其職務上
    之權力而犯強制罪，應依刑法第一百三十四條前段加重其刑。
  (四)又按「成年人教唆、幫助或利用兒童及少年犯罪或與之共同實施犯罪或故意對其
    犯罪者，加重其刑至二分之一」，兒童及少年福利法第七十條第一項前段固設有
    規定，惟該法係於九十二年五月二十八日公布，於同年月三十日起生效，被告行
    為時有效之兒童福利法第四十三條第一項前段則未有關於對少年故意犯罪之加重
    規定，比較新、舊法之規定，以舊法即修正前兒童福利法為有利被告，故尚不得
    依上開兒童及少年福利法第七十條第一項之規定加重，併予敘明。
  (五)被告上開法定刑之加重及減輕事由併具，應依刑法第七十一條第一項之規定先加
    而後減之。
  (六)被告之精神狀態經財團法人長庚紀念醫院基隆分院鑑定結果，認為其行為時應未
    達於精神耗弱之狀態，有該院九十二年五月十九日（九二）長庚院基字第一二一
    一號函檢送之精神鑑定報告書一份在卷可參，是其行為時要非心神喪失或精神耗
    弱，自不得據以減輕其刑。
  (七)本院審酌被告投身教育數十年，素行良好，並無不法前科，其為爭取有利於己之
    資料以佐證自身適任教職，出此下策而誤蹈刑章，其情節尚屬輕微，及被告犯罪
    之動機、目的、手段、所生危害、犯罪後之態度等一切情狀，量處如主文所示之
    刑，並諭知易科罰金之折算標準，以示儆戒。
、無罪部分
一、公訴意旨另以：被告地○○於九十一年三月一日遭○○中學決議解聘，地○○為
    提出申訴，竟在○○中學第二○九班學生Ｍ○○署名撰寫之「給地○○老師的話
    」一文中，於第三至五行偽造「連署書：地○○老師，我們支持妳，妳是適任老
    師，我們相信您」等文字，並將Ｎ○○、Ｏ○○、Ｐ○○、Ｑ○○、Ｒ○○、Ｓ
    ○○、Ｔ○○、Ｕ○○、Ｖ○○、Ｗ○○、Ｘ○○、Ｙ○○、Ｚ○○、ａ○○、
    ｂ○○、ｃ○○、ｄ○○、ｅ○○、ｆ○○、ｇ○○及ｈ○○等人之簽名，粘貼
    在同頁稿紙上，再影印而偽造連署書一份，於九十一年六月間，將前開申訴書送
    交教育部教師申訴評議委員會而行使之。因認被告涉犯刑法第二百十六條、第二
    百十條之行使偽造私文書罪嫌等語。
二、公訴人認被告涉犯上開罪嫌，係以：告發人庚○○、Ｌ○○之陳述，與證人Ｍ○○所述相符，且申訴書第二百七十四頁，經向教育部調取該申訴書之結果，該頁
    內文第三至五行確有「連署書：地○○老師，我們支持妳，妳是適任老師，我們
    相信您」等文字，且係緊接於證人Ｍ○○所書寫之文字左方，而同頁下方之簽名
    ，經過影印已成為該申訴書第二百七十四頁之一部，參以被告係以第一人稱「我
    們」二字書寫連署書，是此一文書客觀上已足使人誤認證人Ｍ○○及其他學生，
    係同意連署書之內容，始簽名或同意被告將簽名使用於連署書上，而被告若僅意
    在節省紙張，自可在黏貼部分，以其他文字說明該黏貼部分之來源及意義，被告
    不但不如此作，反而書寫前揭連署書等文字，是被告辯稱係意在節省紙張乙節顯
    不足採等語，為公訴之論據。
三、被告供述及抗辯要旨：
    被告地○○固坦承伊將○○中學第二○九班學生Ｍ○○撰寫之「給地○○老師的
    話」一文與Ｎ○○、Ｏ○○、Ｐ○○、Ｑ○○、Ｒ○○、Ｓ○○、Ｔ○○、Ｕ○○、Ｖ○○、Ｗ○○、Ｘ○○、Ｙ○○、Ｚ○○、ａ○○、ｂ○○、ｃ○○、ｄ
    ○○、ｅ○○、ｆ○○、ｇ○○及ｈ○○等人之簽名粘貼在同頁稿紙上影印，並
    書寫「連署書：地○○老師，我們支持妳，妳是適任老師，我們相信您」等文字
    ，惟堅詞否認有何偽造文書及行使偽造私文書之犯行，辯稱：被告長年為教師，
    習慣在文章、書信上加上附註或綱要，旨在加強教師評議委員會之注意，該申訴
    書第二七四頁Ｍ○○同學所欲表達之意思與下方何晉亮等同學所欲表達之意思同
    為支持被告、為被告打氣之意，故將之印成一張，並加以註明其意，該作文紙上
    之字跡與被告所書寫之字體均顯不相同，被告並無欲偽造文書之意等語。
四、按被告未經審判證明有罪確定前，推定其為無罪；犯罪事實應依證據認定之，無
    證據不得認定犯罪事實；檢察官就被告犯罪事實，應負舉證責任；不能證明被告
    犯罪者，應諭知無罪之判決。刑事訴訟法第一百五十四條、第一百六十一條第一
    項、第三百零一條第一項分別定有明文。又事實之認定，應憑證據，如未能發現
    相當證據，或證據不足以證明，自不能以推測或擬制之方法，為裁判基礎（最高
    法院四十年台上字第八六號判例參照）；而認定犯罪事實所憑之證據，雖不以直
    接證據為限，間接證據亦包括在內；然而無論直接或間接證據，其為訴訟上之證
    明，須於通常一般之人不致有所懷疑，而得確信其為真實之程度者，始得據為有
    罪之認定，倘其證明尚未達到此一程度，而有合理之懷疑存在時，即無從為有罪
    之認定（最高法院七十六年台上字第四九八六號判例參照）。經查：
  (一)按刑法上之文書係指以文字、符號加以記述於有體物之意思表示，且具有保證功
    能而為一定之法律或事實關係之證明者。查被告於九十一年六月五日因不服○○
    中學解聘而提出於教育部中央教師申訴評議委員會之「申訴書」第二百七十四頁
    （見偵查卷第一宗第一二、一四四頁）之記載依其外觀形式可分別為三部分：第
    一部分為第二九班學生Ｍ○○所書寫之「給地○○老師的話：老師加油吧！勇
    敢站起來」等語，第二部分為未經書寫人署名之「連署書：地○○老師，我們支
    持妳！妳是適任老師，我們相信您！」等語，第三部分為Ｎ○○等二十餘人簽名
    於後之「二四班，老師！我相信您」等語。上開三部分記載，雖然係位於同一
    張影印紙上，但外觀上具有顯著之不同而得以明確區分，而三部分所表示之意思
    內容各別，除第二部分「連署書：地○○老師，我們支持妳！妳是適任老師，我
    們相信您！」未記載書寫人，無足成為具證明效力之文書外，第一部分與第三部
    分之表意人均各自就該文件之內容署名表示其意，各該記載均為獨立之文書，並
    無須相互比附援引。是故，尚不得謂各該文書已經重組為一結合文書而失其個別
    獨立性，縱然被告在旁所寫文字具有闡釋其義之功用，亦難遽謂係偽造或變造原
    有之文書；此與單純將他人之簽名移花接木至其他文件上作為新文義之證明之情
    形，二者為截然之不同。
  (二)證人Ｍ○○於九十一年十一月二十五日檢察官偵訊時證稱：「（問：申訴書第二
    七四頁內容是否你寫？）只有一、二行是我寫的」等語（偵查卷第二宗第六三頁
    背面），是上開第一部分之內容確係文書制作人Ｍ○○所書寫無訛。至上開第三
    部分文書「二四班，老師！我相信您」等語後之Ｎ○○等人之簽名是否係遭偽
    造本人署押，並無何積極證據足資證明，且就簽名之字跡外觀，可辨並非出於同
    一人之筆，更有合理可疑為真正之簽名，依罪疑唯有利於被告之原則，此項合理
    懷疑之利益應歸於被告。
  (三)綜上所述，被告將二份不同文件併影印成一張而為上開「申訴書」第二百七十四
    頁，各該文書並不失其獨立性，自難遽謂被告之批註係偽造或變造各該文書。公
    訴意旨謂被告以影印偽造連署書一份，送交教育部教師申訴評議委員會而行使之
    ，顯然容有合理之懷疑存在，公訴人所舉之證據尚不足以證明被告有偽造私文書
    及行使偽造私文書之犯行；此外，復查無其他證據證明被告確有公訴人所指之前
    開犯行，不能證明被告此部分犯罪，依法應為無罪判決之諭知，以昭平允。
據上論斷，應依刑事訴訟法第第二百九十九條第一項前段、第三百條、第三百零一條
第一項前段，刑法第二條第一項後段、第一百三十四條前段、第三百零四條第二項、
第一項、第五十五條、第二十六條、第四十一條第一項前段，罰金罰鍰提高標準條例
第一條前段、第二條，判決如主文。
本案經檢察官張志明到庭執行職務。
中      華      民      國    九十三    年      三      月      十      日
                                    臺灣基隆地方法院少年法庭
                                        審判長法  官  邱志平
                                              法  官  汪梅芬
                                              法  官  蔡岱霖
右正本證明與原本無異。
對於本件判決如有不服，應於收受送達後十日內，向本院提出上訴書狀，上訴於臺灣
高等法院，並按他造當事人之人數附具繕本。
                                              書記官  陳錦進
中      華      民      國    九十三    年      三      月      十      日
附錄論罪科刑之法條：
刑法第三百零四條
以強暴、脅迫使人行無義務之事或妨害人行使權利者，處三年以下有期徒刑、拘役或
三百元以下罰金。
前項之未遂犯罰之。
??

??

??

??




1


